【裁判字號】    94,訴,277
【裁判日期】    950403
【裁判案由】    返還土地
【裁判全文】
臺灣屏東地方法院民事判決               94年度訴字第277號
原      告  丙○○
                      送達處.
            乙○○
                      送達處.
上 列 一人
訴訟代理人  甲○○    住同上鄉.
被      告  庚○○    住同上鄉.
            己○○    住高雄市.
                      應為送.
            丁○○    住屏東縣.
            壬○○    住同上縣.
兼上列一人
訴訟代理人  戊○○○  住同上縣.
被      告  辛○○    住高雄市.
上列當事人間請求返還土地事件，本院於民國95年3 月31日言詞
辯論終結，判決如下：
    主      文
被告己○○應將坐落屏東縣新園鄉○○段五三四地號土地如附圖
所示A 部分面積十四‧五八平方公尺及同段五三五地號土地如附
圖所示A1部分面積四‧八一平方公尺上之鐵皮屋拆除，並將土地
返還原告及其他共有人全體。
被告戊○○○、丁○○、壬○○、辛○○應將坐落屏東縣新園鄉
○○段五三四地號土地如附圖所示B 部分面積五七‧六三平方公
尺及同段五三五地號土地如附圖所示B1部分四‧三八平方公尺上
之樓房拆除，並將土地返還原告及其他共有人全體。
被告庚○○應將坐落屏東縣新園鄉○○段五三四地號土地如附圖
所示D 部分面積四四‧五六平方公尺上之鐵皮屋拆除，並將土地
返還原告及其他共有人全體。
訴訟費用由被告己○○負擔百分之十五，由被告庚○○負擔百分
之三十五，餘由被告戊○○○、丁○○、壬○○、辛○○連帶負
擔。
本判決第一、二、三項於原告分別以新台幣伍萬捌仟元、壹拾捌
萬肆仟元及壹拾萬仟元供擔保後，各得假執行；但於執行標
的物交付前，被告戊○○○、丁○○、壬○○以新台幣伍拾伍萬
壹仟捌佰捌拾玖元，被告庚○○以新台幣拾玖萬陸仟伍佰捌拾
肆元，為原告預供擔保，各得免為假執行。
    事實及理由
一、按公同共有物之訴訟，為其訴訟標的之公同共有法律關係，
    對於共同訴訟之各公同共有人必須合一確定，追加原非當事
    人之公同共有人為當事人，合於民事訴訟法第255 條第1 項
    第5 款情形（最高法院40年台上字第12號判例參照）。本件
    坐落屏東縣新園鄉○○段534 地號土地如附圖所示B 部分面
    積57.63 平方公尺及同段535 地號土地如附圖所示B1部分面
    積4.38平方公尺上之樓房，為楊南吉所建，楊南吉死亡後，
    由被告戊○○○、丁○○、壬○○、辛○○繼承而公同共有
    ，原告請求拆除該地上建物返還土地，此部分訴訟標的，對
    於被告戊○○○、丁○○、壬○○、辛○○必須合一確定，
    則原告於訴狀送達後，追加原非當事人之被告辛○○為當事
    人，於法自無不合。又被告己○○、辛○○經合法通知，未
    於言詞辯論期日到場，核無民事訴訟法第386 條各款所列情
    形，爰依原告之聲請，由其一造辯論而為判決，合先敘明。
二、原告主張：坐落屏東縣新園鄉○○段534 地號及同段535 地
    號土地（下稱系爭2 筆土地），均為其等與訴外人周楊題等
    21人所共有，詎被告己○○、庚○○及已故楊南吉（民國90
    年4 月16日死亡）無正當權源，竟分別占用系爭2 筆土地，
    被告己○○在如附圖所示A 部分面積14.58 平方公尺及A1部
    分面積4.81平方公尺上建有鐵皮屋1 間，被告庚○○在如附
    圖所示D 部分面積44.56 平方公尺上建有鐵皮屋1 間，楊南
    吉則在如附圖所示B 部分面積57.63 平方公尺及B1部分面積
    4.38平方公尺上建有樓房1 棟，又楊南吉死亡後，上開樓房
    由被告即其妻戊○○○及被告即其子女丁○○、壬○○、辛○○繼承而公同共有。爰依民法第767 條及第821 條之規定
    ，請求被告拆除各該鐵皮屋及樓房，將土地返還其等及其他
    共有人全體等情，並聲明：(一)如主文第1 、2 、3 項所示。
    (二)原告願供擔保，請准宣告假執行。
三、被告己○○、辛○○未於言詞辯論期日到場，亦未提出書狀
    作何聲明或陳述。被告庚○○、戊○○○、丁○○、壬○○
    則以：系爭2 筆土地原係被告己○○、庚○○及楊南吉之曾
    祖父所購得，嗣後登記為其三子所共有，迨傳至被告己○○
    3 人之父時，被告己○○3 人之祖父該房之應有部分，不知
    何故竟於日據時期昭和8 年移轉登記於他人名下，以致被告
    己○○、庚○○及楊南吉未擁有系爭2 筆土地之應有部分。
    被告庚○○、戊○○○、丁○○均已居住使用系爭2 筆土地
    多年，被告戊○○○、丁○○之樓房如遭拆除，祖孫三代更
    將流離失所，被告庚○○、戊○○○、丁○○希望能與原告
    達成和解，向原告購買其等之鐵皮屋及樓房占用部分之土地
    等語，資為抗辯，並聲明：(一)原告之訴及假執行之聲請均駁
    回。(二)如受不利之判決，被告願供擔保請准宣告免為假執行
    。
四、經查：系爭2 筆土地於94年8 月22日原告提起本件訴訟時，
    均係原告與周楊題等21人所共有，其中如附圖所示A 部分面
    積14.58 平方公尺及A1部分面積4.81平方公尺上有被告己○○所建之鐵皮屋，如附圖所示B 部分面積57.63 平方公及B1
    部分面積4.38平方公尺上有已故楊南吉所建之樓房，如附圖
    所示D 部分面積44.56 平方公尺上有被告庚○○所建之鐵皮
    屋，又楊南吉於90年4 月16日死亡，其繼承人有被告即其妻
    戊○○○及子女丁○○、壬○○、辛○○共4 人各事實，有
    土地登記謄本、戶籍謄本、繼承系統表及房屋稅繳款書等件
    附卷可稽，並經本院會同屏東縣東港地政事務所測量員到場
    勘測屬實，製有勘驗筆錄、現場簡圖及土地複丈成果圖在卷
    足憑，復為原告及被告庚○○、戊○○○、丁○○、壬○○
    、辛○○所不爭執或視同自認（被告己○○部分因係公示送
    達，無從視同自認），堪信為實在。
五、本件兩造之爭點為：被告有無占有系爭2 筆土地之正當權源
    ？茲論述如下：
  (一)按以無權占有為原因，請求返還所有物之訴，被告對原告就
    其物有所有權存在之事實無爭執，而僅以非無權占有為抗辯
    者，原告於被告無權占有之事實，無舉證責任。被告應就其
    取得占有係有正當權源之事實證明之。如不能證明，則應認
    原告之請求為有理由（最高法院92年度台上字第312 號判決
    參照）。
  (二)系爭2 筆土地為原告與周楊題等21人所共有，已據前述，被
    告庚○○、戊○○○、丁○○、壬○○雖辯稱系爭2 筆土地
    原係其等之先人與其兄弟所共有，其應有部分不知何故而移
    轉登記予他人，且被告庚○○、戊○○○、丁○○願向原告
    購買其等之鐵皮屋及樓房占用部分之土地云云，惟其等既不
    能證明該移轉登記有何無效之原因，所辯縱令屬實，亦不能
    因此而認其等占有系爭2 筆土地有正當權源。又被告庚○○
    、戊○○○、丁○○雖表明願意購買系爭2 筆土地其等占用
    之部分，惟原告及其他土地共有人並不因此而負有出賣之義
    務，在雙方成立買賣之前，亦難謂其等已有占有系爭2 筆土
    地之正當權源。
六、按所有人對於無權占有或侵奪其所有物者，得請求返還之。
    對於妨害其所有權者，得請求除去之。有妨害其所有權之虞
    者，得請求防止之。各共有人對於第三人，得就共有物之全
    部，為本於所有權之請求。但回復共有物之請求僅得為共有
    人全體之利益為之。民法第767 條、第821 條定有明文。如
    上所述，系爭2 筆土地為原告與周楊題等21人所共有，被告
    不能證明其等占有系爭2 筆土地有正當權源，則原告請求被
    告將己○○將如附圖所示A 部分面積14.58 平方公及A1部分
    面積4.81平方公尺上之鐵皮屋拆除，被告戊○○○、丁○○
    、壬○○、辛○○將如附圖所示B 部分面積57.63 平方公尺
    及B1部分面積4.38平方公尺上之樓房拆除，被告庚○○將如
    附圖所示D 部分面積44.56 平方公尺上之鐵皮屋拆除，並將
    各該部分土地返還原告及其他共有人全體，即為有理由，應
    予准許。又訴訟繫屬中為訴訟標的之法律關係，雖移轉於第
    三人，於訴訟無影響，民事訴訟法第254 條第1 項前項定有
    明文，所謂於訴訟無影響，係指原告或被告不因為訴訟標的
    之法律關係移轉於第三人，而影響關於為訴訟標的之法律關
    係之要件而言。是系爭2 筆土地如附圖所示編號10部分雖於
    本件訴訟繫屬中，因共有物分割而分歸訴外人周齊禎、周生
    開共有，原告不復為該部分土地之共有人，惟其關於為訴訟
    標的之法律關係，仍不得因是而指為有欠缺（最高法院44年
    台上字第1039號判例參照），併予敘明。
七、原告及被告庚○○、戊○○○、丁○○、壬○○分別陳明願
    供擔保，請准宣告假執行或免為假執行，經核均無不合，爰
    分別酌定相當之擔保金額，併准許之。
八、據上論結，本件原告之訴為有理由，依民事訴訟法第385 條
    第1 項前段、第78條、第85條第1 項但書、第2 項、第390
    條第2 項、第392 條第2 項、第3 項，判決如主文。
中    華    民    國    95    年    4     月    3     日
                  民事第二庭    法  官  春生
正本係照原本作成。
如對判決上訴，須於判決送達後20日內向本院提出上訴狀，其未
表明上訴理由者，應於提出上訴後20日內向本院補提理由書狀（
均須按他造當事人之人數附繕本）。
                                書記官  洪榮華
中    華    民    國    95    年    4     月    3     日


司法院資訊處製作；財團法人民間司法改革基金會備份。
